【裁判字號】    92,易,683
【裁判日期】    921128
【裁判案由】    業務侵占
【裁判全文】
臺灣士林地方法院刑事判決                          九十二年度易字第六八三號
    公  訴  人  臺灣士林地方法院檢察署檢察官
    被      告  丙○○
右列被告因業務侵占案件，經檢察官提起公訴（九十二年度偵緝字第五四二號），被
告為認罪之答辯，本院合議庭裁定改由受命法官獨任行簡式審判程序並判決如左：
    主  文
丙○○連續行使偽造私文書，足以生損害於他人，處有期徒刑壹年，緩刑年。
    事  實
一、丙○○自民國九十年一月一日起，至九十一年十二月三十一日止，擔任臺北縣汐
    止市○○路○段二二八巷甲○○○總統特區社區管理委員會（以下簡稱：甲○○
    ○管委會）第三、四屆主任委員，負責監督該社區內、外事務之處理，並保管甲
    ○○○管委會之印章（即俗稱之大印章）及查閱相關簿冊（包含存摺），明知甲
    ○○○管理基金及停車場租金收入應存入指定之華南商業銀行（以下簡稱：華南
    銀行）汐止分行甲○○○總統特區公寓大廈管理委員會00000000000
    0號帳戶後，非經甲○○○管委會許可，即不得動支，另該專款帳戶之提領，須
    有甲○○○管委會之印章及主任委員之私章始可提領，平日管委會之存摺由財務
    委員保管。詎丙○○竟基於意圖為自己不法所有之概括犯意，自九十年一月十五
    日起，以查閱之理由，自財務委員處取得管委會之前開帳戶存摺後，連續以轉帳
    或盜用印章於取款憑條提領現金（詳如後述）之方式將前開帳戶內之存款予以挪
    用而侵占入己（關於侵占之時間、手法及金額，均詳如附表所示）。並承接上開
    侵占及行使偽造私文書、詐欺取財之犯意，於附表所示編號四、五之款項，連續
    盜用甲○○○管委會之印章蓋於華南銀行取款憑條之存戶簽章欄上，於九十年二
    月十六日及同年二月二十日，在華南銀行汐止分行，持該偽造之甲○○○管委會
    取款憑條，連同存摺，向不詳姓名之銀行行員行使，使該銀行行員陷於錯誤，分
    別交付新台幣（以下同）四萬元及十一萬元予丙○○予以侵占入己，足生損害於
    甲○○○管委會及華南銀行汐止分行對於銀行帳戶提領管理之正確性；至九十年
    九月十二日止，丙○○總計侵占金額達一百五十九萬六千二百元（起訴書誤載為
    八十九萬七千二百元），嗣經甲○○○管委會於前後任財務委員交接時對帳核算
    後，始悉上情。
二、案經甲○○○管委會代理主任委員尹崇敏訴由臺灣士林地方法院檢察署檢察官偵
    查起訴。
    理  由
一、上開犯罪事實，迭據被告丙○○於偵、審時坦承不諱，核與證人即甲○○○管委
    會代理主任委員尹崇敏、前財務委員乙○○於偵查及本院審理時證述情節相符，
    且有華南銀行汐止分行九十二年七月十日函附存款往來明細表（見九十二年度偵
    緝字五四二號第十八頁）、華南銀行汐止分行存款取款憑條影本二紙（見本院卷
    ）、甲○○○管委會第四屆第三、四次臨時會議記錄（見九十一年度他字二六五
    ０號第五、十二頁）、甲○○○管委會之華南銀行汐止分行之存摺影本（見九十
    二年度偵字第三一０九號卷第二十一頁以下）附卷可憑。被告上開自白，核與事
    實相符，足堪採信。又被告未經甲○○○管委會同意，擅自挪用住戶繳交之管理
    費及停車場租金，其有為自己不法所有意圖甚明。本件事證明確，被告犯行洵堪
    認定，應予依法論科。
二、(一)按稱侵占者，即指易持有為所有之行為。即客觀上足以顯示行為人主觀上以所
    有人自居之行為。被告既利用其保管甲○○○管委會印章及查閱簿冊之機會，於
    取得存摺後，將存入銀行帳戶內之甲○○○管理基金及停車場租金，據為己有，
    所為係犯刑法第三百三十五條第一項之侵占罪，雖公訴人認被告前開所為係犯同
    法第三百三十六條第二項之業務侵占罪云云，惟按刑法第三百三十六條第二項所
    謂業務，係指吾人於社會上之地位所繼續經營之事務而言，其僅偶一從事者不得
    謂為業務。又侵占業務上持有物之罪，以其所侵占之他人所有物係因執行業務而
    持有為構成要件，若非因執行業務而基於其他關係持有他人所有物，即與該罪構
    成要件不符，祇能以普通侵占論科（最高法院二十三年度上字第一六二０號判例
    亦同此意旨）。經查，被告係經上開社區住戶之選任而擔任管委會之主任委員，
    基於主任委員之身分保管該委員會之印章，而委員會之存摺則另由財務委員保管
    ，被告僅負責監督該委員會管理基金及停車場租金收入之運用，係趁監督之機會
    ，以查閱為名取得存摺，關於甲○○○管理基金及停車場租金係由該社區管委會
    總幹事負責收取，並存入銀行帳戶等情，亦據證人尹崇敏、乙○○證稱屬實，被
    告非因執行業務而持有前開款項甚明，是其所為僅構成刑法第三百三十五條第一
    項之侵占罪，公訴意旨認被告所為係犯同法第三百三十六條第二項之業務侵占罪
    ，尚有未當，起訴法條，應予變更。(二)另按為便利存款人取款而印製好任人索取
    填寫之取款憑條，係屬私文書之一種（最高法院四十九年度台上字第一四０九號
    判例亦同此意旨）。被告偽造甲○○○管委會名義之華南銀行取款憑條，連同甲
    ○○○管委會之華南銀行汐止分行存摺，持向不知情之銀行經辦提款業務行員加
    以行使，致不知情之該銀行行員陷於錯誤，而分別交付四萬元及十一萬元之現金
    ，足以生損害於甲○○○管委會及華南銀行汐止分行對於帳戶提領管理之正確性
    ，核被告所為，另犯刑法第二百十六條、第二百十條之行使偽造私文書罪及同法
    第三百三十九條第一項之詐欺取財罪。被告盜用印文之行為，乃偽造私文書之部
    分行為；且偽造私文書後持以行使，偽造私文書之低度行為，為行使偽造私文書
    之高度行為所吸收，均不另論罪。又其先後多次侵占、行使偽造私文書及詐欺取
    財之犯行，均時間緊接，所犯罪名相同之罪，顯係出於概括之犯意為之，為連續
    犯，爰依刑法第五十六條之規定以一罪論，並加重其刑。又其所犯上開三罪間，
    有方法結果之牽連關係，為牽連犯，應從一重依行使偽造私文書罪處斷。再被告
    行使偽造私文書及詐欺取財之犯行，雖未據公訴人起訴，惟已經公訴人於實行公
    訴時論及該部分犯罪事實，且與已起訴部分有牽連犯之裁判上一罪之關係，本院
    自應併予審理。爰審酌被告犯罪之動機、目的、手段，及其品性、生活狀況、智
    識程度、所侵占之金額頗多，惟犯罪後坦承犯行，饒有悔意，現並按月攤還所侵
    占之款項，態度尚稱良好等一切情狀，量處如主文所示之刑。再被告前未曾受有
    期徒刑以上刑之宣告，有被告全國前案紀錄表一紙在卷可憑，此次因一時失慮，
    偶罹刑典，事後已坦承犯行，深具悔意，經此刑之宣告後，應知警惕而無再犯之
    虞，本院因認暫不執行其刑為當，予以宣告緩刑三年，用啟自新。
據上論斷，依刑事訴訟法第二百九十九條第一項前段、第三百條、第二百七十三條之
一第一項，刑法第五十六條、第二百十六條、第二百十條、第三百三十五條第一項、
第三百三十九條第一項、第五十五條、第七十四條第一款，罰金罰鍰提高標準條例第
一條前段判決如主文。
本案經檢察官劉異海到庭執行職務
中      華      民      國      九十二    年    十一    月    二十八    日
                                    臺灣士林地方法院刑事第四庭
                                        法  官  謝  靜  恒
右正本證明與原本無異。
如不服本判決，應於判決送達後十日內，向本院提出上訴狀。
                                        書記官  林  慧  芬
中      華      民      國      九十二    年    十二    月      二      日
附錄本案論罪科刑法條全文：
刑法第二百十條
偽造、變造私文書，足以生損害於公眾或他人者，處五年以下有期徒刑。
刑法第二百十六條
行使第二百十條至第二百十五條之文書者，依偽造、變造文書或登載不實事項或使登
載不實事項之規定處斷。
刑法三百三十五條第一項
意圖為自己或第三人不法之所有，而侵占自己持有他人之物者，處五年以下有期徒刑
、拘役或科或併科一千元以下罰金。
刑法第三百三十九條第一項
意圖為自己或第三人不法之所有，以詐術使人將本人或第三人之物交付者，處五年以
下有期徒刑、拘役或科或併科一千元以下罰金。
附表：
┌──┬─────────┬───────────┬──────────┐
│編號│    時      間    │  犯   罪   手   法   │  侵  占  金  額    │
├──┼─────────┼───────────┼──────────┤
│ 一 │九十年一月十五日  │      轉帳提領        │五十三萬六千二百元  │
├──┼─────────┼───────────┼──────────┤
│ 二 │九十年一月十七日  │      轉帳提領        │三十五萬元          │
├──┼─────────┼───────────┼──────────┤
│ 三 │九十年二月十五日  │      轉帳提領        │五十三萬元          │
├──┼─────────┼───────────┼──────────┤
│ 四 │九十年二月十六日  │      現金提領        │四萬元              │
├──┼─────────┼───────────┼──────────┤
│ 五 │九十年二月二十日  │      現金提領        │十一萬元            │
├──┼─────────┼───────────┼──────────┤
│ 六 │九十年九月十二日  │      轉帳提領        │三萬元              │
└──┴─────────┴───────────┴──────────┘


司法院資訊處製作；財團法人民間司法改革基金會備份。
